臺灣桃園地方法院民事判決　　　　　　 100年度訴字第1021號
原　　　告　台灣省石門農田水利會
法定代理人　莊玉光
訴訟代理人　彭成青律師
被　　　告　毛唐美華
　　　　　　奉慈宮
法定代理人　葉佳水
上列當事人間請求返還土地等事件，本院於民國100 年12月1 日
言詞辯論終結，判決如下：
    主  文
被告毛唐美華應將坐落桃園縣龍潭鄉○○○段第二六四之一○一
地號土地上，如附圖一所示編號A 部分（面積為十九平方公尺）
之地上物拆除、清除，並將土地返還予原告。
被告毛唐美華應給付原告新臺幣壹萬伍仟伍佰玖拾壹元，及自民
國一百年七月六日起至返還前開第一項土地之日止，按月給付原
告新臺幣壹佰捌拾壹元。
被告奉慈宮應將坐落桃園縣龍潭鄉○○段第七二二、八四二、八
四三地號土地上，如附圖二編號A 、B 、C 、D 、E 、G 、H 、
I 部分（面積分別為八十點三二平方公尺、一點三八平方公尺、
十三點二平方公尺、九點九二平方公尺、八點零三平方公尺、十
一點四平方公尺、四點八平方公尺，合計一百四十點四五平方公
尺）之地上物拆除、清除，並將土地返還予原告。
被告奉慈宮應給付原告新臺幣參萬捌仟柒佰陸拾肆元，及自民國
一百年七月六日起至返還前開第三項之土地之日止，按月給付原
告新臺幣陸佰肆拾陸元。
訴訟費用由被告毛唐美華負擔十分之二，被告奉慈宮負擔十分之
八。
    事  實  及  理  由
壹、程序方面：原告起訴原聲明被告毛唐美華應將系爭264 之10
    1 土地（詳後述）上，面積20平方公尺之地上物予以拆除、
    清除，及被告奉慈宮應將系爭722 、842 、843 土地（詳後
    述）上，面積180.03平方公尺之地上物拆除、清除、並將土
    地返還原告及相當租金之不當得利等語，嗣經現場測量確認
    被告毛唐美華及奉慈宮各自占用範圍後，聲明被告毛唐美華
    應將坐落系爭264 之101 土地上，即如附圖一所示A 部分面
    積，19平方公尺之地上物拆除、清除，及被告奉慈宮應將坐
    落系爭722 、842 、843 土地上，即如附圖二所示A 、B 、
    C 、D 、E 、G 、H 、I 部分面積，合計140.45平方公尺之
    地上物拆除、清除，並將土地返還原告及相當租金之不當得
    利等語，分別減縮受判決事項之聲明，合於民事訴訟法第25
    5條第1 項第3 款之規定，應予准許。
貳、實體方面：
一、原告主張：坐落桃園縣龍潭鄉○○○段264 之101 地號土地
    （下稱系爭264 之101 土地）、及坐落桃園縣龍潭鄉○○段
    722 、842 、843 地號土地（下稱系爭722 、842 、843 土
    地）為伊所有，詎被告毛唐美華、奉慈宮並無合法使用之權
    源，竟由被告毛唐美華擅自占用系爭264 之101 土地上，如
    附圖一所示A 部分之土地，被告奉慈宮占用系爭722 、842
    、843 土地上，如附圖二所示A 、B 、C 、D 、E 、G 、H
    、I 部分之土地，並使用迄今，顯無法律上之原因，而受有
    相當租金之利益等語。爰基於民法第767 條及第179 條之規
    定提起本訴，並聲明求為：(一)、被告毛唐美華應將坐落系爭
    264 之101 土地上，如附圖一所示A 部分面積19平方公尺之
    地上物拆除、清除，並將土地返還伊。(二)、被告毛唐美華應
    給付伊新臺幣（下同）15,591元，及自100 年7 月6 日起至
    返還土地之日止，按月給付181 元。(三)、被告奉慈宮應將坐
    落系爭722 、842 、843 土地上，如附圖二所示A 、B 、C
    、D 、E 、G 、H 、I 部分，面積合計140.45平方公尺之地
    上物拆除、清除，並將土地返還伊。(四)、被告奉慈宮應給付
    伊38,764元，及自100 年7 月6 日起至返還土地之日止，按
    月給付646 元。
三、被告毛唐美華則以：伊於搬進伊所現居住所，即門牌號碼為
    桃園縣龍潭鄉○○路15巷1 弄31號之房屋時，後方即有圍牆
    包圍，並非伊所搭蓋占用原告之系爭264 之101 土地，倘若
    有占用，伊亦同意拆除返還等語，聲明駁回原告之訴。被告
    奉慈宮則以：伊就占用系爭722 、842 及843 土地之位置及
    面積並無意見，但願意向原告以上開不當得利金額承租或買
    受其土地等語，聲明駁回原告之訴。
四、原告主張系爭264 之101 土地為其所有，為被告毛唐美華上
    開房屋後方附連之圍牆地上物，無權占用如附圖一所示A 部
    分，占用面積為19平方公尺，且有種植木瓜樹、菜葉使用，
    並由被告毛唐美華使用；至於系爭722 、842 、843 土地亦
    為其所有，為被告奉慈宮以搭蓋之奉慈宮二層樓宮廟、棚架
    、金亭、及劃定停車格之方式，無權占用如附圖二所示編號
    A 、B 、C 、D 、E 、G 、H 、I 部分，占用面積各為80.3
    2 、1.38、13.2、9.92、8.03、11.4、11.4、4.8 平方公尺
    ，合計140.45平方公尺，而為被告奉慈宮所使用等情，業據
    其提出土地登記謄本4 紙為證，且被告毛唐美華、奉慈宮對
    上情亦不爭執，並經本院會同地政人員至現場勘驗測量，有
    勘驗筆錄1份、複丈成果圖2份及現場照片7 幀在卷可稽。至
    被告毛唐美華雖抗辯自遷入時即為現狀使用等語，惟其占用
    部分既為附連其房屋之後方圍牆，需自其房屋出入，而無獨
    立出入門戶，自屬其房屋之附屬建物，而屬被告毛唐美華所
    有，亦為被告毛唐美華實際使用中而有占有之實，則其抗辯
    自不影響其無權占有之事實。至於被告奉慈宮抗辯願向原告
    買受土地及承租等情，要不影響其前為無權占有之事實，是
    被告毛唐美華、奉慈宮就既無法舉證證明有何合法使用權源
    ，則原告主張被告毛唐美華、奉慈宮等無權占有系爭264 之
    101 、722 、842 、843 土地，應堪認定。按所有人對於無
    權占有或侵奪其所有物者，得請求返還之，對於妨害其所有
    權者，得請求除去之，民法第767 條定有明文。系爭264 之
    101 土地，如附圖一所示A 部分（面積19平方公尺）既為被
    告毛唐美華無權占用、系爭722 、842 、843 土地，如附圖
    二所示A 、B 、C 、D 、E 、G 、H 、I 部分（面積共140.
    45平方公尺）則為被告奉慈宮無權占用，則原告本於所有權
    人之地位，請求被告二人將各自占用其土地之地上物拆除、
    清除並返還土地，即屬有據，應予准許。
五、按無法律上之原因而受有利益，致他人受有損害者，應返還
    其利益，民法第179 條定有明文。又無權占用他人土地者，
    通常可享有相當於租金之不當得利，土地所有權人得請求占
    用人返還，最高法院61年台上字第1695號判例意旨可資參照
    。本件被告毛唐美華、奉慈宮分別無權占有系爭264 之101
    土地，如附圖一所示A 部分（面積19平方公尺），及系爭72
    2 、842 、843 土地，如附圖二所示A 、B 、C 、D 、E 、
    G 、H 、I 部分（面積140.45平方公尺），業如前述，其因
    而受有利益，並妨害原告對於系爭土地之使用收益，致受有
    相當於租金之損害甚明，是原告依不當得利法則，請求其返
    還此部分相當於租金之利益，應予准許。又城市地方房屋之
    租金，以不超過土地及建物申報總價年息百分之10為限，租
    用基地建築房屋亦準用之，而公有土地，以各該宗土地之公
    告地價為申報地價，免予申報，土地法第97條第1 項、第10
    5 及平均地權條例施行細則第21條定有明文。再基地租金之
    數額，除以基地申報地價為基礎外，尚須斟酌基地之位置，
    工商業繁榮之程度，承租人利用基地之經濟價值及所受利益
    等項，並與鄰地租金相比較，以為決定，並非必達申報總地
    價年息百分之10最高額，最高法院68年度台上字第3071號判
    例意旨亦可參酌。經查：系爭264 之101 土地自96年1 月起
    迄98年12月之申報地價調整為每平方公尺2,161 元，並自99
    年1 月起迄今之申報地價為每平方公尺1,141 元，此有系爭
    264 之101 土地之地價第二類謄本附卷可按，而原告請求之
    租金年息比例為土地申報地價百分之10，且係參考被告毛唐
    美華前已繳納不當得利租金至95年12月31日之計算方式，是
    認以此計算租金利益尚符當事人間就租金認定之方式，而屬
    適用，則自96年1 月1 日至100 年7 月5 日期間，相當租金
    之不當得利計為15,591元（計算式：19×2,161 元×10% ×
    3 ＋19×1,141 元×10% ×1.51＝15,591元，元以下四捨五
    入），及自100 年7 月6 日起至返還土地之日止，按月給付
    181 元（計算式：19×1,141 元×10% ÷12＝181 元），應
    予准許。又查，系爭722 、842 、843 土地部分，則並無98
    年12月以前之申報地價，而自99年1 月起申報地價均為每平
    方公尺552 元，亦有系爭722 、842 、843 土地謄本在卷可
    查，而原告亦請求租金年息比例為土地申報地價百分之10計
    算，被告對此則對此租金數額表示同意，並不爭執，且廟前
    為10米巷道，直通中興路（即台三線），商業交通均便捷，
    亦有前述勘驗筆錄在卷可按，是原告請求以此計算尚屬適當
    ，則自95年7 月6 日至100 年7 月5 日止，5 年間相當租金
    之不當得利為38,764元（計算式：140.45×552 元×10% ×
    5 ＝38,764元），及自100 年7 月6 日起至返還土地之日止
    ，按月給付646 元（計算式：140.45×552 元×10% ÷12＝
    64 6元），應予准許。
六、綜上所述，被告毛唐美華、奉慈宮分別無權占用系爭264 之
    101 土地，如附圖一所示A 部分、系爭722 、842 、843 土
    地，如附圖二所示A 、B 、C 、D 、E 、G 、H 、I 部分，
    原告依民法第767 條、第179 條規定，請求被告毛唐美華、
    奉慈宮將地上物拆除、清除後，將土地分別返還原告；被告
    毛唐美華並應給付原告15,591元，及自100 年7 月6 日起至
    返還土地之日止，按月給付181 元，被告奉慈宮則應給付原
    告38,764元，及自100 年7 月6 日起至返還土地之日止，按
    月給付646 元，均為有理由，應予准許。
據上論結：本件原告之訴為有理由，依民事訴訟法第78條，判決
如主文。
中    華    民    國  100     年    12    月    29    日
                        民事第三庭  法  官  陳筱蓉
上為正本係照原本作成
如對本判決上訴，須於判決送達後20日內向本院提出上訴狀
中    華    民    國  100     年    12    月    29    日
                                    書記官  王奐淳